【裁判字號】    97,國,8
【裁判日期】    970617
【裁判案由】    國家賠償
【裁判全文】
臺灣板橋地方法院民事判決                 97年度國字第8號
原      告  丙○○
被      告  臺北縣三重地政事務所
法定代理人  甲○○
訴訟代理人  乙○○
上列當事人間請求國家賠償事件，本院於97年5月20日言詞辯論
終結，判決如下：
    主  文
被告應給付原告新台幣玖拾柒萬柒仟柒佰捌拾捌元，及其中新台
幣玖拾陸萬柒仟捌佰肆拾肆元部分自民國九十七年四月一日起至
清償日止，按年息百分之五計算之利息。
原告其餘之訴駁回。
訴訟費用由被告負擔百分之九十四，餘由原告負擔。
    事實及理由
壹、程序上理由
    依國家賠償法請求損害賠償時，應先以書面向賠償義務機關
    請求之。賠償義務機關對於前項請求，應即與請求權人協議
    。協議成立時，應作成協議書，該項協議書得為執行名義。
    賠償義務機關拒絕賠償，或自提出請求之日起逾30日不開始
    協議，或自開始協議之日起逾60日協議不成立時，請求權人
    得提起損害賠償之訴，國家賠償法第10條第1項、第11條第1
    項分別定有明文。查原告主張被告應負國家賠償責任，原告
    向被告請求賠償，被告以97年2月5日北縣重地測第00000000
    003號函拒絕賠償等情，為兩造所不爭（見本院卷頁25），
    爰依前開規定提起本訴等情，是原告起訴時已履行前揭法條
    之前置程序規定，合先敘明。
貳、實體上理由
一、原告起訴主張：
(一)原告於民國（下同）95年11月24日向訴外人陳惠玲購買坐落於
  臺北縣三重市○○○段過圳小段124-34地號土地及其上建物（
  建號7229）即門牌號碼為臺北縣三重市○○街52號7樓房屋（
  下簡稱系爭房屋），總價金為新臺幣（下同）520萬元，依
  建物登記謄本，建物登記面積為77.34平方公尺、附屬建物陽
  台登記面積為8.68平方公尺、公共設施為15.64平方公尺，合
  計為101.66平方公尺，因被告所屬公務員誤將面積計算錯誤，
  致實際面積減少18.92平方公尺即5.7233坪，原告以每坪17
  萬元購買系爭房屋，而面積減少5.7233坪，致原告受有972,
  910元之損害；另自95年11月24日至97年3月24日，以週年利率
  百分之5計算之利息為64,699元，共計1,037,609元，爰依國家
  賠償法第2條第2項、土地法第68條之規定，請求被告給付如訴
  之聲明。
(二)被告係於96年9月4日始建物現場測量，原告於96年10月12日經
  被告通知後，始知系爭房屋因被告所屬公務員計算面積錯誤，
  致實際面積減少18.92平方公尺，此有被告96年8月27日北縣重
  地測字第0960011853號函可稽，依國家賠償法第8條第1項前段
  ，應於98年10月11日始罹於時效。原告於95年11月24日向訴外
  人陳惠玲購買系爭房屋，損害發生時應為95年11月24日，依國
  家賠償法第8條第1項後段，應於100年11月23日始罹於時效。
(三)聲明：被告應賠償原告1,037,609元，並自起訴狀繕本送達之
  翌日起至清償日止，按週年利率百分之5計算之利息。
二、被告抗辯：
(一)系爭房屋於78年9月20日登記完竣，有建物登記謄本可稽，損
  害於登記之日即已造成，依國家賠償法第8條第1項規定，原告
  之請求權逾5年，罹於時效而消滅。
(二)聲明：原告之訴駁回。
三、兩造不爭執之事實（見97年5月20日言詞辯論筆錄，本院卷
    頁68至69）
(一)原告於民國（下同）95年11月24日向訴外人陳惠玲購買坐落於
  台北縣三重市○○○段過圳小段124-34地號土地及其上建物即
  門牌號碼為台北縣三重市○○街52號7 樓房屋，總價金為520
  萬元。
(二)台北縣三重市○○街52號7 樓房屋（建號7229），依據建物登
  記簿謄本，建物登記面積為77.34 平方公尺、附屬建物陽台登
  記面積為8.68平方公尺、公共設施為15.64 平方公尺，合計為
  101.66平方公尺，因被告所屬公務員誤將面積計算錯誤，致實
  際面積減少18.92 平方公尺即5.7233坪如附件3）。
四、本件爭點及本院判斷（見97年5月20日筆錄，本院卷頁68至
    69）
    原告主張因被告所屬公務員面積計算錯誤，致買受之系爭房
    屋之面積短少，而受有如訴之聲明之損害，被告則以前詞置
    辯，因此，兩造協議本件應審究者為(一)原告依據國家賠償法
    第2條之規定，提起本件國家賠償請求之訴，是否已罹於時
    效？(二)原告請求被告賠償1,037,609元及自起訴狀繕本送達
    翌日起至清償日止，按年息百分之五計算之利息是否有理由
    ？茲分述如下：
(一)按公務員於執行職務行使公權力時，因故意或過失不法侵害人
  民自由或權利者，國家應負損害賠償責任，國家賠償法第2條
  第2項前段定有明文。因登記錯誤遺漏或虛偽致受損害者，由
  該地政機關負損害賠償責任。但該地政機關證明其原因應歸責
  於受害人時，不在此限。前項損害賠償，不得超過受損害時之
  價值，土地法第68條定有明文。按因登記錯誤遺漏或虛偽致受
  損害者，除能證明其原因應歸責於受害人者外，由該地政機關
  負損害賠償責任，土地法第68條第1項定有明文。此項規定係
  國家賠償法之特別規定，依國家賠償法第6條規定，自應優先
  適用。又土地法上開規定，其立法意旨係在貫徹土地登記之公
  示性及公信力，使土地權利人不因地政機關就土地登記之錯誤
  、遺漏或虛偽而受損害，以兼顧交易安全及權利人之權利保障
  。至土地登記規則第13條 (修正前第14條)所指情形，乃僅屬
  例示；應解為如登記錯誤、遺漏或虛偽係因不可歸責於受害人
  之事由所致者，地政機關均須負損害賠償責任。苟解為僅具該
  條所定情事者，地政機關始負損害賠償責任，將限縮土地法第
  68條第1項之適用範圍，而有危害交易安全及損害權利人權利
  之虞，難謂與該條之立法精神無違，最高法院91年度台上第
  1173號判決即採此法律見解，可供參考。土地登記有絕對效力
  ，影響人民財產權甚鉅，被告職司土地登記測量工作，實施土
  地測量時自應詳實謹慎辦理，詎被告所屬地政人員疏未注意，
  而將系爭房屋面積計算錯誤，致原告受有溢付價金之損害，是
  被告所屬地政人員確有過失甚明。且不動產之登記，具公信力
  ，買賣不動產，恆以土地登記簿所載之面積，作為買賣之範圍
  及計價之依據。系爭房地如被告登載面積正確，原告當不致溢
  付價款，其溢付價金，自與被告所屬地政人員面積計算疏漏間
  具相當因果關係。原告亦非明知系爭建物實際面積與土地登記
  簿記載有所差異，其信任系爭建物登記簿所載之面積大小而為
  估價應買，即可認受有溢付價金之損害。本件因被告所屬公務
  員有前開面積計算錯誤之過失，致原告依此登記內容買受系爭
  房地，揆諸上開說明，原告依前開土地法第68條第1項之規定
  ，請求被告賠償面積減少之損害，洵屬有據，應予准許。
(二)按國家賠償法第6條規定國家損害賠償，本法及民法以外其他
  法律有特別規定者，適用其他法律。又因登記錯誤遺漏或虛偽
  致受損害者，由該地政機關負損害賠償責任，土地法第68條第
  1項前段定有明文。此項規定，係國家賠償法之特別法，依上
  開規定，自應適用土地法之規定，而無再適用國家賠償法之餘
  地。再者，地政機關辦理登記錯誤，係行政行為之失當，故土
  地法第68條所定賠償責任，與民法上不法侵害他人權利之行為
  有間，土地法既未特別規定其時效，自應適用一般規定之15年
  時效，而無民法第197條之適用（最高法院95年度台上字第26
  44號判決意旨參照）。原告於96年8月21日始申請被告前往系
  爭房地測量，被告於同年9月4日上午10時30分前往測量，被告
  於96年10月12日始通知原告，實際面積較土地登記謄本之登記
  面積減少18.92平方公尺（換算為5.7233坪）之事實等情，有
  原告提出且為被告所不爭之被告96年8月27日北縣重地測字第
  0960011 853號函可按，且為被告所自認（見本院卷頁63，97
  年5月20日筆錄），因此，原告自96年10月12 日始知系爭房屋
  被告因被告所屬公務員面積計算錯誤，致房屋登記面積較實際
  面積為少之事實，因此，請求權時效應自96年10月12日起算，
  原告於97年3月26日提起本訴，並未罹於15年之請求權時效，
  被告抗辯應自78年9月20日起算時效，原告請求權已罹於時效
  云云，並非可取。
(三)原告以總價520萬元購買系爭房地坪數為30.75坪，有系爭房地
  買賣契約書一份在卷可按，原告經換算後每坪單價為169,106
  元為其價金核算標準（5,200,000/30.75=106,106，元以下四
  捨五入，以下同），系爭房地經更正後短少面積為5.7233坪，
  原告所受損害為967,844元（計算式：169,106元/坪×5.7233
  坪＝967,844），原告為此請求賠償被告賠償967,844元，為有
  理由，應予准許，逾此部份，應予駁回。
(四)給付無確定期限者，債務人於債權人得請求給付時，經其催告
  而未為給付，自受催告時起，負遲延責任。遲延之債務，以支
  付金錢為標的者，債權人得請求依法定利率計算之遲延利息，
  民法第229條第2項前段、第233條第1 項前段分別定有明文。
  所謂無確定期限，指未定期限及雖定有期限而其屆至之時期不
  確定二種情形，前者稱不定期債務，後者稱不確定期限之債務
  （最高法院94年度台上字第1353判決意旨參照）。又應付利息
  之債務，其利率未經約定，亦無法律可據者，週年利率為百分
  之五，民法第203條載有明文。本件係依據土地法第68條所為
  之請求，係屬無確定期限之債務，被告應受催告時起始負遲延
  責任，始應給付法定遲延利息，原告自97年1月8日請求被告給
  付賠償責任（見本院卷頁23，原告提出之國家賠償請求權書之
  收文戳），則被告自97年1月9日起算至原告所請求利息截止日
  為97年3月24日止，合計為75天之利息合計為10,209元（計算
  式為967, 844x0.05x75/365=9,944），因此，原告請求977,
  788元部分（計算式：967,844+9,944=977,788）為有理由，逾
  此部份，應予駁回。
(五)利息不得滾入原本再生利息。但當事人以書面約定，利息遲付
  逾一年後，經催告而不償還時，債權人得將遲付之利息滾入原
  本者，依其約定。前項規定，如商業上另有習慣者，不適用之
  ，民法第207條定有明文。原告另請求本金加計利息後及自起
  訴狀繕本送達翌日算之利息，揆之前開規定，利息不得滾入本
  金再生利息，因此，自起訴狀繕本送達翌日之本金仍應為967,
  844元，併為敘明。
(六)綜上所述，原告依據國家賠償法第2條第1項之規定，請求被告
  賠償977,788元及其中本金自967,844元部分自起訴狀繕本送達
  翌日即97年4月1日起至清償日止，按年息百分之五計算之利息
  ，應為有理由，逾此部份，應予駁回。
六、本件事證已明，兩造其餘攻擊防禦方法及爭點，核與本件判
    決結果無涉，爰不一一論述。
七、結論：原告之訴為一部有理由、一部無理由，依民事訴訟法
    第79條，判決如主文。
中    華    民    國    97    年    6    月    17    日
                  民事第三庭    法  官  徐玉玲
以上正本係照原本作成
如對本判決上訴，須於判決送達後20日內向本院提出上訴狀
中    華    民    國    97    年    6    月    17    日
                                書記官  翁子婷


司法院資訊處製作；財團法人民間司法改革基金會備份。
